【裁判字號】    89,上,575
【裁判日期】    900605
【裁判案由】    回復原狀
【裁判全文】
台灣高等法院臺中分院民事判決  八十九年度上字第五七五號
      上訴人即被上訴人  甲○○.
      被上訴人即上訴人  乙○○.
右當事人間請求回復原狀事件，上訴人對於中華民國八十九年十月二十五日臺灣彰化
地方法院八十九年度訴字第七六四號第一審判決提起上訴，本院判決如左：
    主    文
原判決關於駁回上訴人甲○○後開第二項之訴，及該部分假執行之聲請，暨命負擔訴
訟費用之裁判均廢棄。
被上訴人乙○○應再給付上訴人甲○○新台幣柒拾萬元，及自民國八十九年八月二十
六日起至清償日止按年息百分之五計算之利息。
乙○○之上訴駁回。
第一審關於命上訴人甲○○負擔訴訟費用部分，及第二審訴訟費用均由被上訴人乙○
○負擔。
本判決所命給付，上訴人甲○○以新台幣貳拾肆萬元為被上訴人乙○○供擔保後，得
假執行。本判決及第一審所命給付，於被上訴人乙○○於假執行程序實施前，以新台
幣壹佰陸拾萬元為上訴人甲○○預供擔保後，得免為假執行。
    事    實
甲、上訴人即被上訴人甲○○方面（下稱上訴人）：
一、聲明：
    上訴部分：
（一）原判決不利於上訴人甲○○部分廢棄。
（二）右廢棄部分，被上訴人乙○○應再給付上訴人甲○○新台幣（下同）七十萬元
      整及民國（下同）自八十九年八月二十六日起至清償日止按年息百分之五計算
      之利息。
（三）第一、二審之訴訟費用均由被上訴人乙○○負擔
（四）上訴人甲○○願供擔保請准宣告假執行
     答辯部分：
（一）被上訴人乙○○之上訴駁回。
（二）第一、二審之訴訟費用均由被上訴人乙○○負擔。
乙、陳述；除與原判決記載相同，茲予引用外，補陳：
一、上訴部分：
    按當事人約定契約不履行之違約金過高者，法院固得依民法第二五二條以職權酌
    減至相當之數額，惟是否相當，仍須依一般客觀事實、社會經濟狀況及當事人所
    受損害情形以為酌定標準。約定之違約金是否過高，應就債務人若能如期履行，
    債權人可得享受之一切利益為衡量之標準，依民法第二五二條之規定酌減約定之
    違約金，須以減至相當之數額為準，即債權人因債務人違約所受之損害與債務人
    違約所獲之利益，均在應行斟酌之列。（最高法院四十九年度台上字第八○七號
    判例、五十年度台上字第十九號判例、五十三年台上字第一一八五號判決參照）
    本件原審未參酌上列事項，即驟認依職權酌減違約金，認以十萬元為當，實有未
    洽。查本件系爭房地係位於彰化縣和美鎮道○路上之四層樓店面兩幢，附近眾商
    雲集，車水馬龍，目前亦作為開設「振揚旅行社」營業之用，甲○○承買系爭房
    地原即計畫開店營商，乙○○如能依約履行，甲○○自可依計畫開店營商，而獲
    取豐厚之營業利益，故甲○○所受損害實甚巨，而反觀乙○○違約除獲取價差之
    利益外，另脫免給付仲介公司房地買賣總價百分之四（即四十萬元）之仲介費用
    ，其所獲利益定高於其所應賠付之違約金，否則其至愚亦不會甘冒此風險，再依
    行政院消費者保護委員會編印之預售房屋買賣契約書範本第二十二條第一項：「
    賣方違反第十二條第二款及第二十一條第一、二款規定者，買方得解除本契約，
    解約時賣方除應將買方已繳之房地價款及遲延利息全部退還買方外，並應同時賠
    償房地總價款百分之二十之違約金，但該賠償之金額超過已繳價款者，則以已繳
    價款為限。」本件買賣價金為一千萬元，其違約金百分之二十即應為二百萬元，
    顯見本件違約金已偏低，絕無過高而須依職權予以酌減之必要。原審係以乙○○
    因急於求售系爭房地而違約，或因失慮欠週而處置不當，以為其酌減違約金之論
    據，惟乙○○其所違之約定，並非僅係其委託仲介公司出售系爭房地之委託契約
    系爭房地之買賣係經兩造意思表示合致，乙○○已將系爭房地出售予甲○○，豈
    有因急於求售而違約乙情，況乙○○故意拒收甲○○於八十九年七月二十日及八
    十九年七月二十四日之存證信函，自可知乙○○另洽得買主，而得以較高之價格
    出售，而故違約定，絕非失慮未週所致，果乙○○未以較高價金出售予訴外人陳
    秀美，其焉有甘冒賠付違約金之理，故證人陳美惠代書之所證應係迴護乙○○之
    詞，自不足採。
二、答辯部分：
    乙○○於原審已自認八十九年七月十二日代書曾打電話通知拿取約定之現金八十
    萬元，因伊簽約當時受仲介脅迫，致不敢到代書處拿取現金云云，故而乙○○辯
    稱甲○○未於八十九年七月十二日攜現金八十萬元至楊榮華代書處，則顯係不實
    ，甲○○依約於八十九年七月十二日攜現金至代書處準備交予乙○○乙情，除代
    書楊榮華已至鈞院作證屬實外，並攝有照片乙紙可茲佐證，甲○○並於當日將該
    八十萬元存入甲○○之夫楊慶興於彰化市第六信用合作社之甲存帳戶，即甲○○
    交付予乙○○之以楊慶興為發票人之同額支票，又證人謝如光更已證稱兩造簽訂
    系爭買賣契約，根本未有脅迫之情，均足證乙○○所辯之不實。乙○○抗辯其於
    同年七月十七日，要求甲○○應依約履行，以現款八十萬元交付乙○○，為甲○
    ○所拒，其遂於同年七月二十四日以存證信函表示解除契約云云，猶屬不實，乙
    ○○就抗辯係甲○○給付遲延，其曾於八十九年七月十七日催告甲○○依約履行
    乙情，自始無法立證以實其說，其空言辯駁顯無理由，況乙○○於八十九年七月
    十九日即已將系爭房地轉售予訴外人陳秀美，其所發之存證信函無非欲掩飾一屋
    二賣，否則如其所述係甲○○違約，其焉有發函要甲○○取回支票之理，其理至
    明。本件兩造之買賣契約未能履行，乃係乙○○一屋二賣，除欲取得訴外人之買
    賣價金外，更貪圖甲○○交付之八十萬元，其所為實非誠信之舉，乙○○設詞辯
    駁，更屬無據，其上訴顯無理由。
三、證據：除引用原審立證方法外，補提相片四張及入金副表乙紙、契約範本乙份、
    存證信函二份（以上均為影本）為證，並聲請傳訊證人陳美惠。
乙、被上訴人即上訴人乙○○方面（下稱被上訴人）：
一、聲明：
    上訴部分：
（一）原判決關於乙○○敗訴部分廢棄。
（二）甲○○在第一審之訴及假執行之聲請均駁回。
（三）第一、二審訴訟費用由甲○○負擔。
（四）乙○○如受不利之判決，請准預供擔保，免為假執行。
    答辯部分：
（一）甲○○之上訴駁回。
（二）第二審訴訟費用由甲○○負擔。
二、陳述：除與原判決記載相同，茲予引用外，補陳：
一、上訴部分：
（一）按兩造於八十九年七月十一日所訂立之不動產買賣契約書第十條第二項約定：
      本約簽訂後，甲方（即甲○○）若有擅自解約，不為給付，給付不能或違約情
      事致本約解除時，除應負擔乙方（即乙○○）所受損害之賠償以外，並同意將
      已支付之價金作為懲罰性違約金給付乙方。又付款方式約定：甲方應於八十九
      年七月十二日將第一期簽約款捌拾萬元存匯入專戶。又契約第十五條第三項明
      定：買方於八十九年七月十二日以現金捌拾萬元整換回簽約款所開立之支票，
      否則雙方同意解除本買賣契約。此為兩造特別約定之事項，被上訴人甲○○自
      應遵約履行。
（二）惟查甲○○並未以現款捌拾萬元向被上訴人乙○○換回簽約款支票．此經乙○
      ○於原審指陳在卷，則依契約第十五條第三項約定，兩造即已同意解除買賣契
      約，甲○○雖舉證人楊榮華到庭證稱簽約隔天，甲○○有拿捌拾萬元到住商和
      美店，當時我有打電話給乙○○說買方已照約定拿捌拾萬元過來，請他拿過戶
      資料來，結果他沒來，當時我有打電話通知外，住商也有打電話通知乙○○，
      我當時打電話是他家人接的，後來捌拾萬元買方拿回去云云，然查上訴人甲○
      ○必須以現款捌拾萬元向被上訴人乙○○換回系爭捌拾萬元支票，而非交給楊
      榮華或將捌拾萬元存入支票帳戶，是甲○○未以捌拾萬元向乙○○換回系爭捌
      拾萬元支票，尚難認已依約履行交款義務，則乙○○依據契約第十條第二項規
      定自得將該支票提示兌現，作為懲罰性違約金，甲○○不得請求乙○○返還。
（三）查甲○○既於八十九年七月十二日未依約準備現金八十萬元交付乙○○，鄭曜
      即無給付遲延，乙○○既無遲延，則原判決認定乙○○既於八十九年七月十二
      日未依約定，將辦理系爭房地所有權移轉登記之相關文件備齊交付代書，收受
      甲○○準備交付之現金八十萬元及返還甲○○簽約時交付之同面額支票，即屬
      給付遲延乙節，即與事實不符。
二、答辯部分：
    依前所述，乙○○既無給付遲延之情事，甲○○遽而請求乙○○給付違約金，顯
    無理由，甲○○上訴主張原判決所判令乙○○被給付之違約金壹拾萬元偏低，應
    再給付柒拾萬元予伊云云，顯非正當。
三、證據：除引用原審立證方法外，補提買賣契約書影本一份為證，並聲請傳訊證人
    楊榮華，及向彰化市第六信用合作社函查。
丙、本院依職權傳訊證人謝如光。
    理      由
一、本件上訴人起訴主張兩造於八十九年七月十一日簽訂系爭房地之不動產買賣契約
    書，上訴人當時交付八十萬元支票乙紙充為訂金，並約定翌日（同年月十二日）
    由上訴人持現金換回支票，被上訴人亦應交付辦理所有權移轉登記之文件；詎被
    上訴人屆期並未履約，而支票亦經被上訴人提示兌現，並將系爭房地轉賣予訴外
    人陳秀美，遂請求被上訴人返還訂金八十萬元及懲罰性違約金八十萬元等情。被
    上訴人則以上訴人於簽約之翌日並未持現金八十萬元以換回支票，待被上訴人催
    告後仍不給付，被上訴人始以存證信函解除兩造之買賣契約，並沒收違約金，嗣
    雖將系爭房地出售訴外人陳秀美，然被上訴人並未賣得更高價錢等語置辯。
二、上訴人主張兩造於八十九年七月十一日簽訂系爭房地之不動產買賣契約書，上訴
    人當時交付八十萬元支票乙紙充為訂金，並約定翌日（同年月十二日）由上訴人
    持現金換回支票，被上訴人亦應交付辦理所有權移轉登記之文件，而支票嗣經被
    上訴人提示兌現，並將系爭房地於八十九年七月十九日轉賣予訴外人陳秀美，且
    於同年八月二十二日移轉登記完畢等情，為被上訴人所不爭執，並有上訴人提出
    之不動產買賣契約書、購屋要約委託書、系爭土地及建物登記謄本等影本各一件
    （原審卷第八頁、第二十二頁至二十四頁）為憑，核屬相符，是上訴人此部分之
    主張自堪信為真實。
三、上訴人主張其已依約於八十九年七月十二日提出現金八十萬元欲換回支票，因被
    上訴人未來拿，而於同日將八十萬元匯入支票帳戶內供被上訴人持支票提領一節
    ，雖為被上訴人所否認，然被上訴人於原審已自認「第二天原告（即上訴人）有
    要拿現金給我，但我沒有去拿」等語（原審卷第二十頁），且證人即仲介本件買
    賣之楊榮華（由被上訴人聲請傳訊者）亦到庭證稱簽約隔天，甲○○有拿捌拾萬
    元到住商和美店，當時伊有打電話給乙○○，說買方已照約定拿捌拾萬元過來，
    請他（指乙○○）拿過戶資料來，結果他沒來，當時伊有打電話通知外，住商也
    有打電話通知乙○○，伊當時打電話是他家人接的，後來捌拾萬元買方拿回去等
    語（本院卷第三十七頁），並有上訴人所提出並經證人楊榮華確認之上有八十九
    年七月十二日日期之相片一張為證（本院卷第五十頁）。另上訴人於八十九年七
    月十二日即將被上訴人未前往仲介公司領取之八十萬元現金匯入彰化市第二信用
    合作社之支票帳戶．嗣經被上訴人於八十九年八月十一日持支票提領一節，亦有
    上訴人所提出之入金副表影本（本院卷第五十一頁）及本院向彰化市第二信用合
    作社和美分社調取之該分社000000000號帳號之對帳單及支票正反面影
    本在卷可稽（本院卷第三十二、三十三頁），是以上訴人所主張上開各節均堪採
    信。且按自認之撤銷，除別有規定外，以自認人能證明與事實不符或他造同意者
    ，始得為之，民事訴訟法第二百七十九條第三項定有明文，本件被上訴人在原審
    自認之事實既無法證明與事實不符或他造同意，則被上訴人自不能主張撤銷其自
    認，是以被上訴人於本院否認上訴人在八十九年七月十二日已提出八十萬元欲支
    付被上訴人云云，顯非可採。
四、被上訴人復主張其曾於八十九年七月十七日催告上訴人依約提出八十萬元現金云
    云，然為上訴人所否認，而被上訴人迄本院辯論終結之日止，均未能就此有利於
    己之主張舉證以實其說，實難認其此部分主張為真實，況上訴人業於八十九年七
    月十二日將八十萬元現金存入支票帳戶已如上述，則依當時八十萬元支票復在被
    上訴人持有中之情形下（此由被上訴人於八十九年八月十一日提領票款可知），
    被上訴人實無不能隨時兌現之理，此與兩造約定上訴人應於八十九年七月十二日
    提出現金八十萬元，換回支票之意旨並無相違。縱被上訴人曾於八十九年七月二
    十四日以存證信函（原審卷第三十二、三十三頁）通知上訴人，以上訴人履約為
    由，催告上訴人可取回八十萬元之支票，然被上訴人既已於八十九年七月十九日
    與訴外人陳秀美另行訂立買賣契約，且上訴人在八十九年七月十二日既已依約履
    行如上述，則此存證信函內謂上訴人於七月十二日違約云云，即屬無據，況被上
    訴人於上開存證信函中尚要求上訴人取回八十萬元支票，倘確係上訴人違約，則
    被上訴人焉有返還八十萬元支票之理，是以被上訴人於訴訟中主張係因上訴人違
    約在先，其有權沒收八十萬元云云，即非有據。
五；按契約當事人之一方遲延給付者，他方當事人得定相當期限催告其履行，如於期
    限內不履行時，得解除其契約；又契約解除時，當事人雙方回復原狀之義務，除
    法律另有規定或契約另有訂定外，受領之給付為金錢者，應附加自受領時起之利
    息償還之；民法第二百五十四條及同法第二百五十九條第二款分別定有明文。再
    依兩造於八十九年七月十一日簽訂之不動產買賣契約書第十條第三項約定：「本
    約簽訂後，乙方（指被上訴人）若有擅自解約、不為給付、給付不能或違約情事
    致本約解除時，除應負擔甲方（指上訴人）所受損害之賠償，及喪失收受買賣價
    金之權利，及返還乙方已支配之價金，並同意按甲方已支付價金總額之同額，作
    為懲罰性違約金另行給付甲方」等內容觀之，被上訴人既於八十九年七月十二日
    未依約定將辦理系爭房地所有權移轉登記之相關文件備齊交付代書、收受上訴人
    準備交付之現金八十萬元及返還上訴人簽約時交付之同面額支票，即屬給付遲延
    ，而上訴人復於八十九年八月十四日寄發存證信函催告被上訴人履約（有存證信
    函附於原審卷第十一至十三頁可稽），被上訴人仍未依約履行，猶於八十九年七
    月十九日將系爭房地轉售予訴外人陳秀美（有買賣契約書影本附於本院卷第六十
    六頁可稽），並於八十九年八月二十二日辦妥所有權移轉登記乙節，為兩造所不
    爭執，則上訴人以本件起訴狀送達被上訴人時為解除系爭房地買賣契約之意思表
    示，並依民法第二百五十九條第二款規定請求被上訴人回復原狀即返還已受領之
    部分價金八十萬元，及自起訴狀繕本送達被上訴人之翌日即八十九年八月二十六
    日起至清償日止按年息百分之五計算之附加利息，即有理由，應予准許。
六、又依前揭不動產買賣契約書第十條第三項約定被上訴人違約時，被上訴人同意按
    上訴人已支付價金總額之同額，作為懲罰性違約金另行給付上訴人云云，而約定
    之違約金額過高者，法院得減至相當之數額，民法第二百五十二條固設有規定，
    然仍須依一般客觀事實、社會經濟狀況及當事人所受損害情形以為酌定標準。約
    定之違約金是否過高，應就債務人若能如期履行，債權人可得享受之一切利益為
    衡量之標準，依民法第二五二條之規定酌減約定之違約金，須以減至相當之數額
    為準，即債權人因債務人違約所受之損害與債務人違約所獲之利益，均在應行斟
    酌之列。（最高法院四十九年度台上字第八○七號判例、五十年度台上字第十九
    號判例、五十三年台上字第一一八五號判決參照）。本件上訴人主張被上訴人係
    以高於一千萬元之價格賣予訴外人陳秀美一節，經本院傳訊證人即為被上訴人與
    陳秀美書立買賣契約書並辦理過戶之代書陳美惠到庭證稱被上訴人與陳秀美之買
    賣契約價金為一千萬元等語（本院卷第五十八、五十九頁），並有被上訴人所提
    出之買賣契約書影本一份為證（本院卷第六十六、六十七頁），依證人陳美惠所
    言，其係訴外人陳秀美所找來之代書，係在訂契約當天始見到被上訴人等情，則
    其與被上訴人並非舊識，是其證言應屬可採，是上訴人主張被上訴人獲取更高之
    價金云云，並非可採；次查證人即仲介系爭買賣之住商不動產公司之經理謝如光
    到庭證稱被上訴人委託伊出賣不動產，約定向賣方收的報酬係百分之四，委託期
    間係自八十九年四月十八日至八十九年七月十八日止等語，並提出房地產專任委
    託銷售契約書影本一份為證（本院卷第七十四至七十七頁），是以被上訴人於委
    託銷售期滿後之翌日，自行出賣予訴外人陳秀美，即可省卻四十萬元之仲介報酬
    ，此即被上訴人因違約所獲之利益；再查本件系爭房地係位於彰化縣和美鎮道○
    路上之四層樓店面兩幢，附近眾商雲集，車水馬龍，目前亦作為開設「振揚旅行
    社」營業之用，有上訴人所提出之相片三張附於本院卷第一０四頁可憑，上訴人
    承買系爭房地自可計畫開店營商或出租他人，被上訴人乙○○如能依約履行，上
    訴人當可獲取相當之利益，而主張約定違約金過高之被上訴人迄本院辯論終結之
    日止，既未能就違約金過高一節舉證以實其說，則依上開說明，本院認依系爭不
    動產之買賣價值，不論係被上訴人與上訴人或訴外人陳秀美間之契約均係一千萬
    元觀之，再參以上述被上訴人因違約所獲之利益，應認本件約定之違約金八十萬
    元並無過高之情事，上訴人請求被上訴人給付懲罰性違約金八十萬元，及自起訴
    狀繕本送達被上訴人之翌日即八十九年八月二十六日起至清償日止按年息百分之
    五計算之附加利息，核屬有理，應予准許。至上訴人另提行政院消費者保護委員
    會編印之預售房屋買賣契約書範本為證一節，因該範本係針對預售房屋而為，與
    本件係成屋買賣尚有不同，故不予審酌，附此敘明。
七、綜上所述，本件上訴人依據契約解除權衍生之法律關係請求被上訴人回復原狀及
    給付懲罰性違約金，洵屬正當，應予准許，又上訴人請求自起訴狀送達被上訴人
    之翌日即八十九年八月十五日起至清償日止按年息百分之五計算之利息，亦無不
    合，併准許之。原審就超過九十萬元部分為上訴人敗訴之判決，尚有未洽。上訴
    人李沆菊上訴意旨指摘原判決不當，求予廢棄改判，為有理由。爰由本院予以廢
    棄改判，如主文第二項所示，並就此部分依上訴人之聲請，宣告准其供擔保後，
    得假執行。另被上訴人乙○○上訴意旨求予廢棄改判對其不利之判決，為無理由
    ，應予駁回其上訴。惟查被上訴人乙○○陳明願供擔保聲請宣告免為假執行，核
    無不合，爰酌定相當擔保金額准許之。
八、本件事證已明，兩造其餘攻擊防禦方法與本件判決結果不生影響，不予一一論述
    ，併予敘明。
據上論結，本件甲○○之上訴為有理由，乙○○之上訴為無理由，依民事訴訟法第四
百五十條、第四百四十九條第一項、第七十八條、第四百六十三條、第三百九十條第
二項、第三百九十二條，判決如主文。
中      華      民      國    九十      年      六      月      五      日
~B1民事第二庭審判長法  官  童有德
~B2                法  官  黃永泉
~B3                法  官  蔡秉宸
右為正本係照原本作成。
如對本判決上訴，須於收受判決送達後二十日內向本院提出上訴書狀，其未表明上訴
理由者，應於提出上訴後二十日內向本院提出上訴理由書（須按他造人數附具繕本）
，並繳納送達用雙掛號郵票拾份（每份參拾肆元）。
上訴時應提出委任律師或具有律師資格之人之委任狀；委任有律師資格者，另應附具
律師及格證書及釋明委任人與受任人有民事訴訟法第四百六十六條之一第一項但書或
第二項（詳附註）所定關係之釋明文書影本。
~B                書記官  蕭玉真
中      華      民      國    九十     年      六       月      六      日
附註：
民事訴訟法第四百六十六條之一（第一項、第二項）
對於第二審判決上訴，上訴人應委任律師為訴訟代理人。但上訴人或其法定代理人具
有律師資格者，不在此限。
上訴人之配偶、三親等內之血親、二親等內之姻親，或上訴人為法人、中央或地方機
關時，其所屬專任人員具有律師資格並經法院認為適當者，亦得為第三審訴訟代理人
。
                                                                        Ｌ


司法院資訊處製作；財團法人民間司法改革基金會備份。
